【裁判字號】    97,交聲,1166
【裁判日期】    980806
【裁判案由】    聲明異議
【裁判全文】
臺灣臺南地方法院交通事件裁定        97年度交聲字第1166號
移送機關    交通部公路總局嘉義區監理所麻豆監理站
異議人即
受處分人    甲○○
上列受處分人因違反道路交通管理處罰條例案件，對於交通部公
路總局嘉義區監理所麻豆監理站民國97年11月17日所為之裁決處
分（處分案號：麻監裁罰字第裁75-M00000000號）聲明異議，本
院裁定如下：
    主  文
原處分關於罰鍰新臺幣陸仟元部分撤銷。
上開撤銷部分，甲○○不罰。
其餘異議駁回。
    理  由
一、原處分意旨略以：異議人即受處分人甲○○（下稱異議人）
    於民國九十七年七月二十九日十七時四十分許，酒後駕駛車
    號ＵＰ－３５４５號自用一般小客車，行經臺南縣善化鎮○
    ○路１２１號前，與被害人華蓉蓉所騎乘之車牌號碼ＣＦ７
    －２８５號重型機車發生對撞，致被害人華蓉蓉受傷後，未
    對被害人華蓉蓉採取必要救護措施及依規定處置，並通知警
    察機關處理而逃逸，經臺南縣警察局交通隊警員認異議人有
    「駕駛汽車肇事致人受傷而逃逸」之違規行為而掣單舉發，
    嗣經移送機關即交通部公路總局嘉義區監理所麻豆監理站依
    道路交通管理處罰條例第六十二條第三項（原裁決書漏未記
    載）、第四項前段、第六十七條第三項（原裁決書漏未記載
    ）等規定，裁處異議人罰鍰新臺幣（下同）六千元，吊銷駕
    駛執照，一年內禁考（另酒後駕車部分並經移送機關於九十
    七年十一月十七日以麻監裁罰字第裁７５－Ｍ000000
    00號裁決書裁處異議人罰鍰新臺幣四萬九千五百元，吊扣
    駕駛執照二年，並施以道安講習之處分）等語。
二、聲明異議意旨略以：異議人因一時錯誤觸犯酒駕與肇事逃逸
    之二罪，經臺灣臺南地方法院檢察署檢察官命異議人向公益
    團體捐款十五萬元後，以九十七年度偵字第一五０七四號為
    緩起訴處分確定，故基於行政罰法第二十六條所揭「一事不
    二罰」之原則，請求撤銷原處分等語。
三、按汽車駕駛人駕駛汽車肇事致人受傷或死亡者，應即採取救
    護措施及依規定處置，並通知警察機關處理，不得任意移動
    肇事汽車及現場痕跡證據，違反者處三千元以上九千元以下
    罰鍰；前項駕駛人肇事致人受傷而逃逸者，吊銷其駕駛執照
    ，一年內不得考領駕駛執照，道路交通管理處罰條例處罰條
    例第六十二條第三項、第四項前段、第六十七條第三項分別
    定有明文。
四、經查：
(一)、按行政罰法第二十六條規定：「一行為同時觸犯刑事法律及
    違反行政法上義務規定者，依刑事法律處罰之。但其行為應
    處以其他種類行政罰或得沒入之物而未經法院宣告沒收者，
    亦得裁處之。前項行為如經不起訴處分或為無罪、免訴、不
    受理、不付審理之裁判確定者，得依違反行政法上義務規定
    裁處之」，即所謂一事不二罰原則，究其立法目的，無非以
    一行為同時觸犯刑事法律及違反行政法上義務規定時，由於
    刑罰與行政罰同屬不法行為之制裁，而刑罰之懲罰作用較強
    ，依刑事法律處罰即足資警惕，無一事二罰再處行政罰之必
    要，但罰鍰以外之沒入或其他種類行政罰，因兼具維護公共
    秩序作用，為達行政目的，行政機關仍得併予裁處。又被告
    所犯為死刑、無期徒刑或最輕本刑三年以上有期徒刑以外之
    罪，檢察官參酌刑法第五十七條所列事項及公共利益維護，
    認以緩起訴為適當者，得定一年以上三年以下之緩起訴期間
    為緩起訴處分，其期間自緩起訴處分確定之日起算；又被告
    於緩起訴期間內，有刑事訴訟法第二百五十三條之三第一項
    各款情形之一者，檢察官得依職權或依告訴人聲請撤銷原處
    分，繼續偵查或起訴。準此，被告經檢察官為緩起訴處分者
    ，於緩起訴猶豫期間內，其最後是否會被檢察官提起公訴，
    猶懸而未定，檢察官於期間內，可對被告繼續觀察，此時若
    被告顯無反省警惕之情或根本欠缺反省警惕之能力，檢察官
    得依職權或依告訴人聲請，將被告緩起訴處分撤銷。緩起訴
    處分若經撤銷，被告尚有受刑事訴追、處罰之可能，此時原
    處分機關若依法為行政裁決，無異將使受處分人有同時遭受
    行政處罰及刑事訴追之危險，顯與行政罰法第二十六條規定
    之立法意旨相違背。
(二)、另行政罰法第二十六條第二項規定，雖未明文包括緩起訴處
    分在內，而緩起訴處分確定時，被告可免於刑事訴追，與受
    不起訴處分效果相同。然緩起訴處分，為介於起訴及微罪職
    權不起訴間緩衝制度設計。其具體效力依刑事訴訟法第二百
    六十條規定，於緩起訴處分期間屆滿未經撤銷者，非有同條
    第一款或第二款情形之一，不得對於同一案件再行起訴，即
    學理上所稱實質確定力，足見在緩起訴期間內，尚無實質確
    定力可言（最高法院九十四年台非字第二一五號判例、九十
    五年度台非字第二八四號判決參照）。是觸犯刑事法律之犯
    罪行為，符合緩起訴要件，雖經檢察官為緩起訴處分，然就
    要件言，緩起訴基本上係認被告有犯罪嫌疑，而暫緩起訴，
    並得課被告予一定負擔或指示（同法第二百五十三條之二第
    一項參照），此與不起訴處分係因犯罪嫌疑不足或其他原因
    （同法第二百五十二條、第二百五十三條），不得附條件或
    負擔，顯有不同，且檢察官依刑事訴訟法第二百五十三條之
    二第一項第四款規定為緩起訴處分，命被告向公益團體捐款
    者，被告係履行檢察官為緩起訴處分命令，此等命令名義上
    雖非刑罰，但仍是一種特殊的處遇措施，會產生未經裁判即
    生終局處理案件實質效果，性質上已係實質的制裁，造成被
    告財產減少的影響，亦即性質上自屬處分金，與罰金無異，
    可知緩起訴處分檢察官所命之捐款是一種刑事處罰。況行政
    罰法第二十六條第一項僅規定「依刑事法律處罰之」，並未
    明定應依刑法第三十三條、第三十四條所定主從刑罰之種類
    科罰，檢察官命令被告捐款之金錢給付性質上既屬處分金，
    而為實質刑事制裁，自與行政罰法第二十六條第一項「依刑
    事法律處罰之」規定，尚無扞格之處。故而，上開行政罰法
    第二十六條第二項既未明列「緩起訴處分」，對人民不利益
    之規定，自不得任意擴張解釋其適用範圍，且緩起訴處分之
    要件、效果及性質均與不起訴處分不同，應屬刑事處罰之一
    種，自無適用行政罰法第二十六條第二項規定餘地。從而，
    經檢察官為緩起訴處分行為，如同時違反行政法上義務規定
    ，因已有刑事處罰，此時行政機關若另行依法行政裁罰，無
    異一罪二罰，因此參酌行政罰法第二十六條立法意旨，違反
    行政法上義務行為，若同時亦經檢察官另為緩起訴處分時，
    行政機關應不得就同一行為，再為與刑罰相類之罰鍰處分。
(三)、再按道路交通管理處罰條例第六十二條第三項、第四項規定
    ：「汽車駕駛人駕駛汽車肇事致人受傷或死亡者，應即採取
    救護措施及依規定處置，並通知警察機關處理，不得任意移
    動肇事汽車及現場痕跡證據，違反者處新臺幣三千元以上九
    千元以下罰鍰。但肇事致人受傷案件當事人均同意時，應將
    肇事汽車標繪後，移置不妨礙交通之處所」、「前項駕駛人
    肇事致人受傷而逃逸者，吊銷其駕駛執照；致人重傷或死亡
    而逃逸者，吊銷其駕駛執照，並不得再考領」。核其立法旨
    意，在科以道路交通事故發生時，肇事者必須立即採取救護
    或其他必要措施，並應向警察機關報告之法定義務，以防因
    就醫延誤致生無謂傷亡，並維護交通安全秩序。又駕駛動力
    交通工具肇事，致人死傷而逃逸者，處六月以上五年以下有
    期徒刑，刑法第一百八十五條之四亦定有明文，其立法旨意
    在為維護交通安全，加強救護，減少被害人之死傷，促使駕
    駛人於肇事後，能對被害人即時救護，特立法增設上揭關於
    肇事致人死傷而逃逸之刑事處罰規定。另汽車駕駛人駕駛汽
    車肇事致人受傷而逃逸者，依上開條例第六十二條第三項前
    段、第四項前段之規定，其裁處含有罰緩與吊銷駕照之處分
    ，二者分屬行政罰法法理中之裁罰含有對於過去違反行政法
    上義務行為處罰之秩序罰，以及對於預防將來再犯危險之管
    制罰；而前者對於過去義務違反而為秩序罰之目的與上開刑
    事制裁所欲達到保護交通安全之目的相同，二者既為相同之
    目的，則處以較重之刑事制裁已足，無重複處罰之必要。是
    以，汽車駕駛人駕駛汽車肇事致人受傷而逃逸，同時涉犯刑
    法第一百八十五條之四肇事逃逸罪嫌者，道路交通主管處罰
    機關除有上開行政罰法第二十六條第一項但書規定，得處以
    其他種類行政罰之情形外，關於罰鍰部分，即應依上開行政
    罰法第二十六條及道路交通管理處罰條例第十條規定，移送
    地方法院檢察署處理，於移送後，非有上開行政罰法第二十
    六條第二項所定不起訴等事由，得依違反行政法上義務規定
    裁處者，不得再依道路交通管理處罰條例第六十二條第三項
    規定，裁處行為人罰鍰之行政罰。
(四)、查本件異議人於九十七年七月二十九日十七時四十分許，酒
    後駕駛車號ＵＰ－３５４５號自用一般小客車，行經臺南縣
    善化鎮○○路１２１號前，與被害人華蓉蓉所騎乘之車牌號
    碼ＣＦ７－２８５號重型機車發生對撞，致被害人華蓉蓉受
    傷後，未對被害人華蓉蓉採取必要救護措施及依規定處置，
    並通知警察機關處理而逃逸，經臺南縣警察局交通隊警員認
    異議人有「駕駛汽車肇事致人受傷而逃逸」之違規行為而掣
    單舉發，嗣經移送機關即交通部公路總局嘉義區監理所麻豆
    監理站依道路交通管理處罰條例第六十二條第三項、第四項
    前段、第六十七條第三項等規定，裁處異議人罰鍰六千元，
    吊銷駕駛執照，一年內禁考等情，有移送機關九十七年十一
    月十七日麻監裁罰字第裁７５－Ｍ00000000號裁決
    書及臺南縣警察局九十七年九月二十四日南縣警交字第Ｍ0
    0000000號舉發違反道路交通管理事件通知單各一紙
    在卷可稽，並經本院依職權調閱臺灣臺南地方法院檢察署九
    十七年度偵字第一五０七四號偵查全卷查明無訛，且為異議
    人所不否認，堪認上情為真實。
(五)、又異議人因上揭酒後駕車及肇事逃逸違規行為所涉刑法第一
    百八十五條之三公共危險罪及第一百八十五條之四肇事逃逸
    罪，業經臺灣臺南地方法院檢察署檢察官查明異議人確有上
    開犯行後，命異議人於緩起訴處分確定之日起六個月內，向
    指定之公益團體支付十五萬元，而於九十七年十月三十一日
    以九十七年度偵字第一五０七四號為緩起訴處分，緩起訴期
    間為三年，該案經依職權送請再議後，經臺灣高等法院臺南
    分院檢察署於九十七年十二月四日，以九十七年度上職議字
    第三五八四號處分書，為駁回再議之處分確定等情，除經本
    院依職權調閱臺灣臺南地方法院檢察署九十七年度偵字第一
    五０七四號偵查全卷查明屬實外，並有臺灣臺南地方法院檢
    察署檢察官九十七年度偵字第一五０七四號緩起訴處分書及
    臺灣高等法院臺南分院檢察署九十七年度上職議字第三五八
    四號處分書各一份附卷可憑。再按緩起訴處分，於緩起訴處
    分期間（即猶豫期間）僅發生形式確定力，若符合刑事訴訟
    法第二百五十三條之三第一項要件，檢察官仍得依職權或依
    告訴人聲請撤銷原處分，繼續偵查或起訴，且依同條第二項
    規定，檢察官撤銷緩起訴處分時，被告已履行部分，不得請
    求返還或賠償。而本件原處分裁決日期為九十七年十一月十
    七日，然異議人已因同一案件，經檢察官於九十七年十月三
    十一日為緩起訴處分，並命向臺南市國民中小學學生紓困助
    學金專戶管理委員會捐款十五萬元，異議人已依限於九十八
    年六月四日捐款十五萬元與臺南市國民中小學學生紓困助學
    金專戶管理委員會，有國庫機關專戶存款收款書一紙附卷足
    參，且本件緩起訴處分期間尚未屆滿（應至一百年十二月三
    日始屆滿）。依上揭說明，行政罰法第二十六條第二項規定
    ，於經緩起訴處分情形應不適用，另如認行政罰法第二十六
    條第二項所稱不起訴處分包括緩起訴處分在內，則異議人於
    緩起訴猶豫期間，已遵照檢察官命令繳交捐款緩起訴處分金
    （已生實質刑罰效果），又行政機關如仍得再以異議人違反
    行政法上義務規定，裁處罰鍰，則苟異議人於緩起訴猶豫期
    間內，又遭撤銷該緩起訴處分，則其已繳交捐款緩起訴處分
    金依法已不得請求返還（益徵實質刑罰效果），復經檢察官
    起訴，再受法院審判施以刑罰制裁，恐生一事三罰之危險。
(六)、至於移送機關另對異議人為吊銷異議人駕駛執照，一年內禁
    考之處分部分，係罰鍰以外對於預防再犯之行政罰，乃為維
    護道路交通用路權人之生命、身體之安全法益，加強救護，
    減少被害人之死傷，促使駕駛人於肇事後，能對被害人即時
    救護，依行政罰法第二十六條第一項但書之規定，得裁處之
    ，是移送機關此部分之裁決，核無不當，併予敘明。
五、綜上所述，移送機關逕以異議人駕駛汽車肇事致人受傷後逃
    逸，而對其裁處罰鍰六千元部分，即有未洽，應由本院撤銷
    原處分並應為異議人不罰之諭知，以資適法。至於原處分對
    異議人為吊銷異議人駕駛執照，一年內禁考之處分部分，於
    法並無違誤，從而，此部分之異議並無理由，應予駁回。
六、據上論斷，依道路交通管理處罰條例第八十七條第二項，道
    路交通案件處理辦法第十九條、第二十條前段，裁定如主文
    。
中    華    民    國    98    年     8     月    6    日
                        交通法庭  法  官  陳金虎
以上正本證明與原本無異。
如不服本裁定應於送達後5日內向本院提出抗告狀（應附繕本）
。
                                  書記官  蔡明峰
中    華    民    國    98    年    8     月    6     日


司法院資訊處製作；財團法人民間司法改革基金會備份。
